臺灣高等法院臺中分院刑事判決　 94年度重上更(二)字第115號
上　訴　人
即　被　告　甲○○
上列上訴人因偽造文書案件，不服臺灣臺中地方法院88年度訴字
第579號中華民國88年5月26日第一審判決（起訴案號：臺灣臺中
地方法院檢察署87年度偵字第13422號） ，提起上訴，經本院判
決後，由最高法院第二次發回更審，本院判決如下：
    主 　　 文
原判決撤銷。
甲○○偽造私文書，足以生損害於他人，累犯，處有期徒刑月
，如易科罰金以佰元折算壹日。偽造「乙○○」之印章壹枚、
停車位權利證明書上民國83年1月9日偽造出讓人「乙○○」之簽
名、印文及管理委員會核印處之「乙○○」印文均沒收。又連續
行使偽造私文書，足以生損害於他人，累犯，處有期徒刑陸月，
如易科罰金，以佰元折算壹日。偽造「乙○○印」之印章壹枚
、如附表編號2、4、6、8所示之支票上偽造「乙○○印」之印文
沒收。主刑部分應執行有期徒刑捌月，如易科罰金，以佰元折
算壹日。
    事　　  實
一、甲○○曾於民國81年間因誣告、毀損、妨害公務等罪，經臺
    灣臺中地方法院於81年11月20日以81年度易字第6909號判處
    有期徒刑三月、二月及二月，應執行有期徒刑六月，於81年
    12月21日確定。又於81年間因妨害自由罪，經該院於81年11
    月23日以81年度易字第7098號判處有期徒刑四月，於81年12
    月21日確定。上開各罪嗣經該院裁定應執行刑為有期徒刑十
    月，並於 82年9月19日執行完畢。甲○○與乙○○係男女朋
    友關係，自81年底開始同居，迄85年12月底始分手。甲○○
    基於偽造私文書之犯意，利用二人同居期間，先令不知情之
    第三人偽造「乙○○」之印章一枚，再於83年1月9日，在台
    中市某不詳地點，於乙○○所有而交其觀看並未取回之坐落
    台中市○○區○○段586、588之3、583之68地號土地上之編
    號21號停車位權利證明書上，令不知情之不詳姓名人，於前
    揭停車位權利證明書上虛偽記載：「民國83年1月9日」、受
    讓人「甲○○」之文字，並於出讓人欄偽簽「乙○○」之簽
    名，並持前揭偽刻之「乙○○」印章於受讓人欄及管理委員
    會核印欄偽蓋「乙○○」之印文，嗣後自行蓋上其所有之印
    文，而偽造表示乙○○出讓該停車位權利予甲○○之私文書
    ，足生損害於乙○○。甲○○另行基於行使偽造私文書之概
    括犯意，先於 86年3月間之某日，持其上開所偽造之表示乙
    ○○已出讓該停車位權利予甲○○之停車位權利證明書，至
    位於台中市○○路○段39號台中魚市場股份有限公司 （下稱
    台中魚市場）之黃興燁（現已改名為黃崧洋）辦公室內，將
    上開停車位權利證明書交付予黃興燁持以行使，作為質押於
    台中魚市場，以提高其向台中魚市場購貨之信用額度，而足
    生損害於乙○○。甲○○復於86年間，在台中市某不詳地點
    ，先令不知情之第三人偽刻「乙○○印」之印章一枚，再持
    該印章在如附表所示編號2、4、6、8號之支票四紙背後偽蓋
    「乙○○印」之印文，而偽造表示乙○○擔任背書人之私文
    書，並於86年9月底某日，在台中市○○路○段39號魚市場二
    樓黃興燁之辦公室內，簽發前揭偽造之支票四紙，當場交付
    予黃興燁，向黃興燁調借現金，而行使上開偽造之「乙○○
    印」為背書人之私文書，足以生損害於乙○○。嗣於87年 4
    月間乙○○被執票人訴請給付票款時，始查悉上情。
二、案經乙○○訴由臺灣臺中地方法院檢察署檢察官偵查起訴。
    理  　　由
一、訊據上訴人即被告甲○○（下稱被告）矢口否認有上揭犯行
    ，辯稱：上揭停車位權利證明書係告訴人乙○○送給伊，印
    章係因伊與告訴人同居期間，他交給伊保管，作為共同使用
    ，伊才拿去蓋，名字並非伊所簽，是否為告訴人所簽，伊不
    清楚，伊並未持至管理委員會辦理過戶，該轉讓仍無效，應
    無偽造私文書可言。伊雖有持上開停車位權利證明書去台中
    魚市場作為提高伊向台中魚市場購貨之信用額度，惟因上揭
    停車位權利證明書係告訴人送給伊，伊自不構成行使偽造私
    文書罪。至於如附表所示編號2、4、6、8號之四紙支票背面
    上「乙○○印」之印文，係伊所蓋，該印章確係伊與告訴人
    同居時所保管之印章，雖未經告訴人同意，然她有看到伊在
    蓋章，她已有默許伊去蓋章云云。
二、經查：
（一）告訴人於偵查中及本院行準備程序時，雖表示其曾將上開
      停車位權利證明書交予被告看，惟堅詞否認其有要將該停
      車位之權利贈與被告，而將上揭證明書交予被告之事實。
      且並無證據顯示上開停車位權利證明書之「乙○○」印文
      確屬告訴人所有之印章所蓋，其贈與之說即有可疑。另該
      停車位權利證明書上83年1月9日之「乙○○」之簽名，與
      乙○○於偵查筆錄中及該停車位權利證明書上82年5月3日
      之簽名，依肉眼比對，「劉」、「月」二字顯有不同，顯
      非乙○○所為。乙○○苟真有贈與之事實，當不致不親自
      簽名之理？足徵該「乙○○」之簽名，應為被告令其不知
      情之人所偽造。又被告於原審及本院上訴審時均否認該停
      車位權利證明書上全部關於轉讓之文字之記載係其所為，
      但承認其上被告之印文係其所蓋（見原審卷第17頁反面、
      本院上訴審卷第32頁反面），且事實上該停車位權利證明
      書上全部關於轉讓文字之記載，包括甲○○簽名部分，確
      非被告所為，此有被告歷次在偵查及審理中所為之簽名可
      資對照，故停車位權利證明書上全部轉讓文字之記載，應
      為被告委由不知情之人所偽造，要無疑義。另該停車位權
      利證明書上「乙○○」之印文與卷內資料所示之台中市第
      二信用合作社本票 （下稱本票）3紙及台中市第二信用合
      作社約定書（下稱約定書）上之「乙○○」印文，經本院
      互以摺角比對之方式認定並不相符，而前揭約定書及本票
      3紙上之「乙○○」 印文，證人戴仲遠已於臺灣臺中地方
      法院臺中簡易庭 87年度中簡字第821號給付票款事件審理
      時證稱：伊對保手續是核對身分證、印章、當時是由乙○
      ○先在約定書上簽名，並填載年籍資料後，再將約定書連
      同本人身分證、印章交給伊本人核對，並由伊代為蓋印章
      ，伊在核對無誤後再將身分證、印章交還給乙○○等語，
      有上開卷宗影本附卷可稽（見偵字第54頁反面）。可見蓋
      於約定書及本票上「乙○○」印文之印章應為告訴人所有
      無誤，告訴人否認該印章為真正，不足採信。而前揭停車
      位證明書上之「乙○○」印文既與本票及約定書上之「乙
      ○○」印文不同，而乙○○又否認該印章之真正，且無證
      據顯示上開停車位權利證明書之「乙○○」印文確屬告訴
      人所有之印章所蓋，應可認定停車位證明書上所蓋「乙○
      ○」印文之印章為被告令不知情之第三人所偽刻，至為顯
      然。是被告有偽造表示告訴人出讓該停車位權利予被告之
      私文書甚明。雖被告偽造上開停車位權利證明書上83年 1
      月9 日告訴人表示讓與權利之私文書後，並未持以向大連
      川普皇家管理委員會辦理讓與之過戶手續，此從卷附之停
      車位權利證明書上管理委員會核印處並無管理委員會之印
      章或主任委員之簽章即知，並經大連川普皇家管理委員會
      現任主任委員劉炳旻於原審審理時庭證述明確，固可證被
      告尚未持以行使。然此僅表示被告尚未向大連川普皇家管
      理委員會行使其所偽造之上開停車位權利證明書而已，並
      不阻卻其上開有偽造私文書之犯行。是被告上開所辯稱：
      上揭停車位權利證明書係告訴人送給伊，印章係因伊與告
      訴人同居期間，他交給伊保管，作為共同使用，伊才拿去
      蓋，名字並非伊所簽，是否為告訴人所簽，伊不清楚，伊
      並未持至管理委員會辦理過戶，該轉讓仍無效，應無偽造
      私文書可言云云。自不足採。
（二）被告有於先於 86年3月間之某日，持其上開表示告訴人已
      出讓該停車位權利予被告之停車位權利證明書，至位於台
      中市○○路○段39 號台中魚市場之黃興燁辦公室內，將上
      開停車位權利證明書交付予黃興燁持以行使，作為質押於
      台中魚市場，以提高其向台中魚市場購貨之信用額度之事
      實，業據被告於本院行準備程序時及審理中供認不諱，而
      證人黃興燁於本院更一審調查時亦證稱：伊當時在台中魚
      市場上班，被告有持停車位權利證明書質押在台中魚市場
      ，他是要提高向魚市場買貨之額度等語（見本院更一審卷
      第44頁），並經台中魚市場於 91年3月15日以中魚公司總
      字第91087號函檢送該停車位權利證明書至本院 （目前本
      院已檢還台中魚市場），此有該函可稽（見本院更一審卷
      第56頁）。是被告於83年1月9日偽造表示告訴人出讓該停
      車位權利予被告後，於事隔三年後之86年3 月間之某日，
      卻另行起意而持其上開表示告訴人已出讓該停車位權利予
      被告之停車位權利證明書，持向台中魚市場行使之犯行甚
      明。被告上開所辯稱：伊雖有持上開停車位權利證明書去
      台中魚市場作為提高伊向台中魚市場購貨之信用額度，惟
      因上揭停車位權利證明書係告訴人送給伊，伊自不構成行
      使偽造私文書罪云云，亦不足採。
（三）附表編號2、4、6、8號所示之支票於被告交付予黃興燁時
      ，即已蓋上偽造之「乙○○印」之印文等情，亦據證人黃
      興燁於偵查中及本院更一審調查時證述明確，且告訴人亦
      否認該印文屬其所有，又無證據顯示上開支票上之「乙○
      ○印」印文確屬告訴人所有之印章所蓋，是上揭四紙支票
      確為被告所偽造，至為灼然。被告上開所辯稱：如附表所
      示編號2、4、6、8八號之四紙支票背面上「乙○○印」之
      印文，係伊所蓋，該印章確係伊與告訴人同居時所保管之
      印章，雖未經告訴人同意，然他有看到伊在蓋，他有默許
      伊去蓋云云，自不足採信。
（四）此外，復有停車位權利證明書1紙及如附表所示編號 2、4
      、6、8號之支票影本 4紙在卷可稽。是被告罪證明確，其
      上開犯行均堪予認定。
三、查被告偽造停車位權利證明書上83年1月9日告訴人表示讓與
    停車位權利予被告後，並未持以向大連川普皇家管理委員會
    辦理讓與之過戶手續，此從該證明書上管理委員會核印處並
    無管理委員會之印章或主任委員之簽章即知，並經大連川普
    皇家管理委員會現任主任委員劉炳旻於原審審理時證述明確
    ，已詳如上述，足見被告尚未對上開管理理委員會持以行使
    ，核被告偽造上開停車位權利證明書上告訴人表示讓與停車
    位權利予被告之行為，係犯刑法第210 條之偽造私文書罪。
    其偽造「乙○○」之印章為偽造私文書之階段行為；偽造「
    乙○○」之簽名及印文之行為，為偽造私文書之部分行為，
    均應為偽造私文書之行為所吸收，不另論罪。另被告此部分
    之犯行係利用不知情之第三人為之，為間接正犯。公訴人認
    被告盜蓋告訴人印章於上開停車位權利證明書上，並持向大
    連川普皇家管理委員會辦理讓與之過戶手續，因而認被告此
    部分之犯行係犯刑法第216條、第210條之行使偽造私文書罪
    ，自有未洽。另被告此部分之犯行係利用不知情之第三人為
    之，為間接正犯。又被告於 86年3月間之某日，持其上開表
    示告訴人已出讓該停車位權利予被告之停車位權利證明書，
    至位於台中市○○路○段39 號台中魚市場之黃興燁辦公室內
    ，將上開停車位權利證明書交付予黃興燁持以行使，作為質
    押於台中魚市場，以提高其向台中魚市場購貨之信用額度之
    行為，係犯刑法第刑法第216條、第210條之行使偽造私文書
    罪。被告復於86年間簽發如附表編號2、4、6、8所示之支票
    ，並在上開支票上背後盜蓋「乙○○印」之印文而背書，並
    在86年9月底之某日，持向黃興燁行使之行為，係犯刑法第2
    16條、第210條之行使偽造私文書罪。又被告偽造 「乙○○
    印」印章之行為，為其偽造私文書之階段行為；偽造「乙○
    ○印」印文之行為，為其偽造私文書之部分行為，均不另論
    罪。其偽造上開支票背書後，復持以交付黃興燁而行使，其
    偽造私文書之低度行為，應為行使偽造私文書之高度行為所
    吸收，不另論罪。查被告簽發支票係一次為之，其偽造背書
    之行為只有一個，此業經被告陳明在卷，核與證人黃興燁於
    偵查中所述係被告一次交付與伊之事實相符，是被告此部分
    所為，並非連續犯，公訴人認係連續犯，亦有未洽。又被告
    偽造「乙○○印」之印章，亦係令不知情之第三人為之，亦
    應論以間接正犯。又被告於 86年3月間之某日，持其上開表
    示告訴人已出讓該停車位權利予被告之停車位權利證明書，
    向黃興燁行使之行使偽造私文書行為，與其在 86年9月底之
    某日，持其上開所偽造背書之支票，向黃興燁行使之行使偽
    造私文書行為，時間緊接，犯罪構成要件相同，顯係基於概
    括犯意反覆為之，為連續犯，自應依刑法第56條之規定以一
    罪論，並依法加重其刑。查被告於 86年3月間之某日，持其
    上開表示告訴人已出讓該停車位權利予被告之停車位權利證
    明書，向黃興燁行使之行使之偽造私文書犯行，雖未起訴，
    然此部分與被告已起訴成罪之持其上開所偽造背書之支票向
    黃興燁行使之行使偽造私文書犯行，有連續犯之裁判上一罪
    關係，已詳如上述，依審判不可分之原則，本院自得併予審
    判。另查被告所犯上開偽造上開停車位權利證明書上告訴人
    表示讓與停車位權利予被告之偽造私文書罪，與其所犯持其
    上開表示告訴人已出讓該停車位權利予被告之停車位權利證
    明書，向黃興燁行使之行使之偽造私文書罪，及其所犯持上
    開所偽造背書之支票向黃興燁行使之行使偽造私文書罪間，
    時間相距逾三年、行為態樣互異，顯係犯意各別，應予分論
    併罰。被告曾於81年間因誣告、毀損、妨害公務等罪，經臺
    灣臺中地方法院於81年11月20日以81年度易字第6909號判處
    有期徒刑三月、二月及二月，應執行有期徒刑六月，於81年
    12月21日確定。又於81年間因妨害自由罪，經該院於81年11
    月23日以81年度易字第7098號判處有期徒刑四月，於81年12
    月21日確定。上開各罪嗣經該院裁定應執行刑為有期徒刑十
    月，並於 82年9月19日執行完畢。有臺灣臺中地方法院檢察
    署刑案資料查註記錄表，及臺灣高等法院被告前案紀錄表可
    按，其於上開有期徒刑執行完畢後，五年以內再犯有期徒刑
    以上之罪之本案，為累犯，應依法加重其刑。原審對被告予
    以論罪科刑，固非無見，惟原判決有下述之違誤即（一）原
    判決誤認被告前案係於82年1月4日易科罰金執行完畢。（二
    ）原判決未認定被告上開所為偽刻停車位權利證明書上「乙
    ○○」之印章及偽刻其上之「乙○○」簽名、印文部分，係
    成立間接正犯。（三）被告在如附表編號2、4、6、8號所示
    之支票四紙背後偽造「乙○○印」之印文，形狀均相同，顯
    見被告係先令不知情之第三人偽造「乙○○印」之印章後持
    以行使，原判決僅認定被告偽造印文。（四）被告行使偽造
    如附表所示編號1、3、5、7號4紙支票部分，不成立犯罪 （
    理由詳如後述），原判決認此部分亦成立犯罪。（五）原判
    決漏論被告於 86年3月間之某日，持其上開表示告訴人已出
    讓該停車位權利予被告之停車位權利證明書，向黃興燁行使
    之行使偽造私文書犯行。被告雖否認犯罪而執前詞上訴指摘
    原判決不當，固無可取，惟原判決既有上開可議之處，即屬
    無可維持，自應由本院將原判決撤銷改判。爰審酌被告犯罪
    之動機、目的、手段，犯罪所生之危害、犯罪後之態度等一
    切情狀，量處如主文第二項所示之刑，並定其應執行之刑。
    另按被告行為後，刑法第41條業經總統於 90年1月10日公布
    修正，同年1月12日生效，將修正前原規定 「犯最重本刑為
    三年以下有期徒刑以下之刑之罪，而受六月以下有期徒刑或
    拘役之宣告，因身體、教育、職業或家庭關係，執行顯有困
    難者，得以一元以上三元以下折算一日，易科罰金。」公布
    修正為「犯最重本刑為五年以下有期徒刑以下之刑之罪，而
    受六個月以下有期徒刑或拘役之宣告，因身體、教育、職業
    、家庭之關係或其他正當事由，執行顯有困難者，得以一元
    以上三元以下折算一日，易科罰金。但確因不執行所宣告之
    刑，難收矯正之效，或難以維持法秩序者，不在此限。併合
    處罰之罪數，均有前項情形，其因執行之刑逾六月者，亦同
    。」比較修正前、後條文規定之結果，以修正後之規定有利
    於被告，自應依刑法第2條第1項前段之規定，適用裁判時之
    法律即修正後之刑法第41條第1 項前段之規定，就被告所處
    如主文第二項所示之刑，並諭知易科罰金之折算標準。被告
    先後偽造告訴人名義之「乙○○印」及「乙○○」之印章二
    枚、停車位權利證明書上83年1月9日偽造之出讓人「乙○○
    」之簽名、印文及管理委員會核印處之「乙○○」印文、如
    附表所示編號2、4、6、8之支票上偽造之「乙○○印」之印
    文，均應依刑法第219條之規定宣告沒收。
四、公訴意旨另以：(一)被告復另行起意，於86年間，在台中市某
    不詳地點，先令不知情之第三人偽刻「乙○○」名義之印章
    一枚，再持該印章連續在如附表編號1、3、5、7所示之支票
    四紙背後偽蓋「乙○○」之印文，而偽造表示乙○○擔任背
    書人之私文書，並於 86年9月底某日，在台中市○○路魚市
    場二樓黃興燁之辦公室內，簽發如附表所示編號1、3、5、7
    所示之支票 4紙，並當場交付予黃興燁，向黃興燁調借現金
    ，而行使上開偽造之「乙○○」為背書人之私文書，足以生
    損害於告訴人，因認被告另涉有行使偽造私文書罪嫌云云。
    惟查：前揭4紙支票背面之 「乙○○」印文，經本院函請憲
    兵學校鑑定其是否相同，經憲兵學校函覆本院，因系爭 4紙
    支票均係影本，致印文紋路特徵不清，且易生誤差，致無法
    鑑定，有憲兵學校函在卷可稽（見本院更一卷第79頁），而
    告訴人復無法提出支票正本供本院送請鑑定機關鑑定，故本
    院依職權以折角比對之方式比對後，認定確與前揭本票 3紙
    及約定書上之「乙○○」印文相同。而該本票 3紙及約定書
    上「乙○○」之印文經查亦為真正，已詳如前述，則該 4紙
    支票上之「乙○○」印文，應非被告所偽刻。雖告訴人自始
    否認該印章之真正，惟告訴人與被告同居多年，業經告訴人
    所自承，兩人關係匪淺，告訴人同意被告使用該印章，非無
    可能，故此部分實難遽以認定為被告所為，尚不得為被告不
    利之認定。(二)被告意圖為自己不法之所有，於 83年1月初，
    竊取告訴人所有上揭停車位權利證明書，因認被告另涉有刑
    法第320條第1項竊盜罪嫌云云。惟查：告訴人於 87年8月21
    日檢察官訊問時陳稱：「有一天，我只拿給他看而已」，而
    告訴人於原審法院審理時又稱不知何時失竊。是該停車位權
    利證明書有可能係告訴人交付予被告觀看時未取回，尚乏積
    極證據足以證明係被告所竊。此外復無其他積極之證據足以
    證明被告有前揭事實(一)、(二)之犯行，是被告此部分之犯罪不
    能證明。本應無為無罪之諭知，惟公訴人認上開事實(一)與前
    開行使偽造私文書罪間，有連續犯之裁判上一罪關係；上開
    事實(二)與前揭偽造文書間，有牽連犯之裁判上一罪關係，爰
    均不另為無罪之諭知。
據上論斷，應依刑事訴訟法第369條第1項前段、第364條、第299
條第1項前段，刑法第2條第1項前段、第216條、第210條、第 47
條、第219條、第51條第5款、第41條第1 項前段，罰金罰鍰提高
標準條例第2條，判決如主文。
本案經檢察官丙○○到庭執行職務。
中　　華　　民　　國　　94　　年　　10　　月　　12　　日
              刑事第八庭  審判長法　官　羅　得　村
                                法　官　劉　榮　服
                                法　官　巫　政　松
上列正本證明與原本無異。
如不服本判決應於收受送達後十日內向本院提出上訴書狀，其未
敘述上訴之理由者並得於提起上訴後十日內向本院補提理由書（
均須按他造當事人之人數附繕本）。
                                書記官　陳　妙　瑋
中　　華　　民　　國　　94　　年　　10　　月　　13　　日
附表：
┌──┬───┬─────┬────┬────┬──────────────┬────┐
│編號│發票人│發  票  日│票   號 │金    額│ 付          款          人 │票面印章│
├──┼───┼─────┼────┼────┼──────────────┼────┤
│ １ │甲○○│ 86.11.28 │0000000 │21920元 │台中市第二信用合作社儲蓄部  │乙○○  │
├──┼───┼─────┼────┼────┼──────────────┼────┤
│ ２ │甲○○│ 86.12.07 │0000000 │51500元 │台中市第二信用合作社儲蓄部  │乙○○印│
├──┼───┼─────┼────┼────┼──────────────┼────┤
│ ３ │甲○○│ 86.12.28 │0000000 │22400元 │台中市第二信用合作社儲蓄部  │乙○○  │
├──┼───┼─────┼────┼────┼──────────────┼────┤
│ ４ │甲○○│ 87.01.07 │0000000 │53000元 │台中市第二信用合作社儲蓄部  │乙○○印│
├──┼───┼─────┼────┼────┼──────────────┼────┤
│ ５ │甲○○│ 87.01.28 │0000000 │22880元 │台中市第二信用合作社儲蓄部  │乙○○  │
├──┼───┼─────┼────┼────┼──────────────┼────┤
│ ６ │甲○○│ 87.02.07 │0000000 │54500元 │台中市第二信用合作社儲蓄部  │乙○○印│
├──┼───┼─────┼────┼────┼──────────────┼────┤
│ ７ │甲○○│ 87.02.28 │0000000 │23360元 │台中市第二信用合作社儲蓄部  │乙○○  │
├──┼───┼─────┼────┼────┼──────────────┼────┤
│ ８ │甲○○│ 87.03.07 │0000000 │56000元 │台中市第二信用合作社儲蓄部  │乙○○印│
└──┴───┴─────┴────┴────┴──────────────┴────┘
                                                    Ｒ
